【裁判字號】    92,簡,24
【裁判日期】    920804
【裁判案由】    建築法
【裁判全文】
臺北高等行政法院簡易判決                            九十二年度簡字第二四號
                              .
    原      告  甲○○
    輔  佐  人  乙○○
    被      告  宜蘭縣政府
    代  表  人  丙○○縣長）.
    訴訟代理人  丁○○
右當事人間因建築法事件，原告不服內政部中華民國九十一年十一月二十一日台內訴
字第○九一○○○六九三五號訴願決定，提起行政訴訟，本院判決如左：
    主  文
原告之訴駁回。
訴訟費用由原告負擔。
    事  實
一、事實概要：原告受華國旅社負責人王明珠委託辦理宜蘭縣羅東鎮○○路二十五號
    （營業場所：華國旅社）建築物公共安全檢查簽證，民國（下同）九十年六月二
    十七日將建築物防火避難設施與設備安全檢查申報書陳報被告，經被告准予報備
    在案。嗣台灣省建築師公會宜蘭縣辦事處受被告委託至上址實施複檢，複查結果
    發現簽證內容：一示意圖二走廊（室內通路）等項不符規定，被告認原告有簽證
    不實情事，經以九十一年四月二十五日府建使字第○九一○○四七一七四號處分
    書（下稱原處分）處原告新臺幣（下同）六萬元罰鍰，原告不服，提起訴願，嗣
    經內政部訴願決定駁回，遂提起本件行政訴訟。
二、兩造聲明：
  (一)原告聲明求為判決：訴願決定及原處分均撤銷。
  (二)被告聲明求為判決：如主文所示。
三、兩造之爭點：
    原告是否有檢查簽證內容不實之情事？
  (一)原告主張之理由：
    1.關於走廊室內通路部分：該棟建築物係為舊有建築物，其走道牆壁、室內隔間
      等均為舊有建築物，並未增建及修改。二層雖有一處走廊寬度八十五公分、且
      牆壁有一面並無出入口。但並非複查作業所指二層為（新增設之走廊）故不適
      用於舊有建築物防火避難設施及消防設備改善辦法第十二條第一項第二款規定
      （新增設之走廊淨寬度不得小於九十公分）。
    2.關於示意圖部分：複查作業所指二層部份與現況不符、此部份封閉停用、乃是
      在申報過後業者自行封閉、並非繪製不符。複查作業所指一層部分有放置燃氣
      設備，此處為業者自用部份、檢查時並未設置。
    3.綜上所論，走廊為舊有建物、從建造完成起至今並未修改過、且均為ＲＣ構造
      、且牆壁有一面並無出入口、該依何條法規檢討並無準則，以申報不實為處罰
      原因實有爭議。而燃氣設備於申報後，業者自行放置，非原告所能預料。
    4.原告是依照原來的使用執照去核對，依舊有建築防火避難設施及消防設備改善
      辦法第三條規定，要不要命改善是主管機關的權責，不是簽證的事項。
    5.原告是依權狀面積申報，權狀面積會比使用執照的面積大。示意圖部分小於一
      百平方公分以下，不受室內裝修的限制，不必畫出來，況且廁所與避難逃生沒
      有關係。
    6.示意圖原本就是簡圖，不必那麼仔細，原處分書沒有講到一樓的部分。
  (二)被告主張之理由：
    1.按「供公眾使用之建築物，應由建築物所有權人、使用人定期委託中央主管建
      築機關認可之專業機構或人員檢查簽證，其檢查簽證結果應向當地主管建築機
      關申報。非供公眾使用之建築物，經內政部認有必要時亦同」「前項檢查結果
      ，主管建築機關得隨時派員或定期會同各有關機關複查」「專業機構或人員檢
      查簽證內容不實者，處新台幣六萬元以上三十萬元以下罰鍰，並移送各該主管
      機關依法懲處」為建築法第七十七條第三項、第四項及第九十一條第四項所明
      定。
    2.本件原告領有內政部89A0000000號認可證，受託辦理羅東鎮○○路二十五號建
      築物（營業場所名稱：華國旅社）公共安全檢查簽證業務，該建物領有五十七
      年四月九日宜府建土字第一六九八七號使用執照（用途為旅社），經檢查結果
      為「與原核准圖說不符，但符合當時建築技術規則規定，已敘明理由、圖說，
      請准予備查」並經被告九十年八月八日九十建使字第三五九五號函備查在案。
      經被告委託臺灣省建築師公會宜蘭辦事處派員複查，發現簽證內容「示意圖」
      、「走廊（室內通路）」等項不符規定，被告遂處以罰鍰。
    3.原告不服原處分，提請訴願，經被告函請複查單位就複查不相符部份提出說明
      並重新審查原處分是否合法妥當，認為處分書處分事項「示意圖」、「走廊（
      室內通路）」仍未符規定。
    4.茲就被告認為不符項目一一說明：
      (1)「示意圖」：依建築物公共安全檢查簽證及申報辦法第三條規定，經中央主
        管建築機關認可之專業機構或人員辦理建築物公共安全檢查應製作檢查報告
        書。另依檢查報告書專業檢查人綜合意見及簽證欄位之（檢附檢查簡圖、處
        理情形或改善計劃）可見，建築物防火避難設施檢查記錄簡圖及建築物設備
        安全檢查記錄簡圖應由檢查人依現況情形繪製並簽章負責應無疑義。經查申
        報建物二層部分與現況不符且一層部分亦有放置燃氣設備，而所繪之建築物
        設備安全檢查記錄簡圖竟未標示並列入檢討。據原告所述，二層部分與現況
        不符、此部分封閉停用、乃是在申報過後業者自行封閉，一層部分放置燃氣
        設備，為業者自用部分，檢查時並未設置一節，原告為受託辦理檢查簽證之
        專業檢查人，應對其檢查簽證內容及事實負有舉證之責，惟其均無提出相關
        資料（照片）佐證，現原告辯稱不符部分為業者於申報後自行改變使用，被
        告認其說詞實不足採。
      (2)「走廊（室內通路）」：依「舊有建築物防火避難設施及消防設備改善辦法
        」第六條規定「舊有建築物依其使用分類應改善之項目及內容如附表」，同
        法第十二條第一項第二款規定「新增設之走廊淨寬度不得小於九十公分」。
        經複查申報建物二層之一處走廊寬度僅八十五公分，尚不符依上開辦法規定
        之九十公分。據原告所述，該棟建物系為舊有建物，其走道牆璧、室內隔間
        等均為舊有建築物，並未增建及修改。二層一處走廊寬度八十五公分並非新
        增設之走廊，故不適用於舊有建築物防火避難設施及消防設備改善辦法第十
        二條第一項第二款規定「新增設之走廊淨寬不得小於九十公分」一節，經查
        原告辦理檢查申報之建築物樓地板面積為三九一‧二三平方公尺，與原核准
        使用面積三六七‧三五平方公尺不符，若據原告所述該建物並未增建及修改
        ，則該面積應相符。另原告無法提供其認定該建物未增建及修改之原核准使
        用執照平面圖供認定，被告認為其說詞前後矛盾。依「舊有建築物防火避難
        設施及消防設備改善辦法」第四條第二項規定，「舊有建築物防火避難設施
        及消防設備與現行規定不符，且無法依本辦法規定項目改善者，得依第五條
        規定，由建築物所有權人或使用人提具改善計畫及其改善期限，報請地方主
        管建築機關審查：」可見，舊有建築物與現行法令不符時仍需辦理改善，該
        辦法為對舊有建物放寬之規定，原告既認為該建物不適用於舊有建築物防火
        避難設施及消防設備改善辦法第十二條第一項第二款規定，原告則須依建築
        技術規則建築設計施工編第九十二條檢討，至少一‧一公尺寬之規定，其所
        檢查走廊一處僅八十五公分亦與該規定不合。
    5.依建築法第七十七條第三項規定，檢查不合格就要記載不合格，如果不適用前
      揭辦法，就要適用更嚴格的建築技術規則，如果只要核對使用執照就不用簽證
      了。況且現在的面積與使用執照的面積也不相符。
    6.小於一百平方公分與否是室內裝修是否受限制的問題，不是是否要畫在示意圖
      的問題。原告也在一層平面圖部分漏列燃氣位置等。
    理  由
一、按建築法第七十七條第三項及第四項規定：「供公眾使用之建築物，應由建築物
    所有權人、使用人定期委託中央主管建築機關認可之專業機構或人員檢查簽證，
    其檢查簽證結果應向當地主管建築機關申報。非供公眾使用之建築物，經內政部
    認有必要時亦同」「前項檢查結果，主管建築機關得隨時派員或定期會同各有關
    機關複查」同法第九十一條第四項規定：「專業機構或人員檢查簽證內容不實者
    ，處新台幣六萬元以上三十萬元以下罰鍰，並移送各該主管機關依法懲處」。
二、本件兩造不爭原告受委託就華國旅社所在之建築物為公共安全檢查簽證，檢查簽
    證結果認走廊（室內通路）合格等情，並有建築物公共安全檢查與申報報告書附
    於原處分卷可稽，堪信為真實。茲有爭執者，厥在於原告是否有檢查簽證內容不
    實之情事？
三、經查：
  (一)按建築法第七十七條之一規定：「為維護公共安全，供公眾使用或經中央主管建
    築機關認有必要之非供公眾使用之原有合法建築物防火避難設施及消防設備不符
    現行規定者，應視其實際情形，令其改善或改變其他用途；其申請改善程序、項
    目、內容及方式等事項之辦法，由中央主管建築機關定之。」又按舊有建築物防
    火避難設施及消防設備改善辦法第二條規定：「本辦法適用之舊有建築物，係指
    中華民國七十三年十一月七日本法修正公布施行前興建完成之建築物。」第三條
    規定：「舊有建築物為維持原有使用，經直轄市、縣（市）主管建築機關檢查，
    認其防火避難設施及消防設備有影響公共安全之虞需改善者，應以書面通知建築
    物所有權人或使用人，限期令其依本辦法規定改善，逾期未改善或改善仍不符本
    辦法規定者，應令其停止使用或改變為其他依法容許之用途。前項舊有建築物之
    檢查，直轄市、縣 (市)主管建築機關應會同主管消防機關訂定計畫分期、分區
    、分類予以檢查或由建築物所有權人或使用人自行申請辦理。建築物所有權人或
    使用人應於改善完竣檢查合格或變更其他用途後始得繼續使用。」第四條規定：
    「舊有建築物屬本法第七十七條第三項規定應申報之範圍者，其所有權人或使用
    人對於該舊有建築物防火避難設施之改善，應併同辦理申報。舊有建築物防火避
    難設施及消防設備與現行規定不符，且無法依本辦法規定項目改善者，得依第五
    條規定，由建築物所有權人或使用人提具改善計畫及其改善期限，報請地方主管
    建築機關審查；逾期未改善或改善仍不符規定者，依本法第九十一條第一項規定
    處罰。」第六條規定：「舊有建築物依其使用分類應改善之項目及內容如附表。
    」第十二條規定：「走廊構造及淨寬，依下列規定改善：一利用原有走廊修改，
    一側為外牆時，其寬度不得小於七十五公分。二新增設之走廊淨寬度不得小於九
    十公分。：：：」。本件原告受委託檢查簽證之建築物，係五十七年四月九日取
    得使用執照，此有使用執照附於訴願卷可按，屬建築法第七十七條之一所稱之舊
    有建築物，其防火避難設施及消防設備雖不必符合現行建築技術規則之規定，惟
    為維護公共安全，仍應依上開舊有建築物防火避難設施及消防設備改善辦法之諸
    規定，而原告於受委託檢查簽證時，亦須詳實查核該供公共使用之建築物是否符
    合前揭之規定，以利主管機關命其改善，苟負檢查簽證職責之專業機構或人員未
    就不合上開規定之事項予以據實申報，將失其檢查簽證之目的與意義，合先敘明
    。
  (二)本件系爭之走廊僅有八十五公分，此有被告委託辦理建築物公共安全複查記錄表
    及二層平面圖附於原處分卷可參，原告主張此一走廊並非新增，故無前揭辦法第
    十二條第二款「新增設之走廊淨寬不得小於九十公分」之適用。惟查原告辦理檢
    查申報之建築物樓地板面積為三九一‧二三平方公尺，而原核准使用面積為三六
    七‧三五平方公尺，此分別有檢查申報書及使用執照附於訴願卷可參，兩者並不
    相符，就此原告復主張該建物並未增建及修改，與原圖相符，惟原告主張如為真
    實，則面積亦應相符，且原告並未提供其認定該建物未增建及修改之原核准使用
    執照平面圖供認定，其檢查簽證難謂為實在。
  (三)再按建築物公共安全檢查簽證及申報辦法第三條規定：經中央主管建築機關認可
    之專業機構或人員辦理建築物公共安全檢查應製作檢查報告書。另依檢查報告書
    專業檢查人綜合意見及簽證欄位之（檢附檢查簡圖、處理情形或改善計劃）可見
    ，建築物防火避難設施檢查記錄簡圖及建築物設備安全檢查記錄簡圖應由檢查人
    依現況情形繪製並簽章負責。查本件申報建物三層部分與現況不符（未標示廁所
    ），且一層部分亦有放置燃氣設備，而所繪之建築物設備安全檢查記錄簡圖竟未
    標示並列入檢討，此均有被告委託辦理建築物公共安全複查記錄表及平面圖附於
    原處分卷可參。按上開辦法雖未要求檢查簽證人員所繪之簡圖須分毫不差，然檢
    查簽證人員屬專業人員，所繪簡圖至少要表明各隔間彼此之位置，且隔間所使用
    之材料既亦在檢查之列，更無略去不表明之理，尤有甚者，系爭簡圖就一層放置
    燃氣設備之重要部分未予表明，更可見原告所繪簡圖之不實。又就燃氣設備部分
    ，原告主張係業者自用，檢查時並未設置一節，然查原告於檢查當時即未於一層
    平面圖上註明該房間用途為何，且未就房間之使用狀態拍照存證，其事後主張不
    符部分係業者於申報後自行改變使用，委不足採。
四、綜上所述，本件原告之主張，尚無可採，原處分依建築法第九十一條第四項之規
    定，處原告以最低度之罰鍰六萬元，認事用法，並無違誤，訴願決定予以維持，
    亦無違誤，原告訴請撤銷訴願決定及原處分，為無理由，應予駁回。
據上論結，本件原告之訴為無理由，爰依行政訴訟法第九十八條第三項前段，判決如
主文。
中    華    民    國    九十二      年      八        月      四        日
                 臺 北 高 等 行 政 法 院   第 一 庭
                                         法  官  王  碧  芳
右為正本係照原本做成。
本件以訴訟事件所涉及之法律見解具有原則性者為限，始得於本判決送達後二十日內
向本院提出上訴狀並表明上訴理由，如已於本判決宣示後送達前提起上訴者，應於判
決送達後二十日內補具上訴理由（均按他造人數附繕本），且經最高行政法院許可後
方得上訴。
中      華      民      國    九十二    年      八      月      四      日
                                         法院書記官 鄭 聚 恩


司法院資訊處製作；財團法人民間司法改革基金會備份。
